ACORDAO-COMPLETO-2389788

ACÓRDÃO 3152/2019 ATA 49/2019 - PLENÁRIO

VISTOS, relatados e discutidos estes autos que cuidam da prestação de contas anuais do Banco do Brasil S.A. (BB) referente ao exercício de 2017.
ACORDAM os Ministros do Tribunal de Contas da União, reunidos em Sessão Extraordinária do Plenário, diante das razões expostas pelo Relator, em:
9.1. com fundamento nos arts. 1º, inciso I, 16, inciso I, 17 e 23, inciso I, da Lei 8.443/1992 c/c os arts. 1º, inciso I, 207 e 214, inciso I, do Regimento Interno, julgar regulares as contas dos Srs. Adriano Meira Ricci, CPF XXX.550.741-XX; Alberto Monteiro de Queiroz Netto, CPF XXX.603.807-XX; Aldo Cesar Martins Braido, CPF XXX.456.448-XX; Alexandre Alves de Souza, CPF XXX.093.057-XX; Alexandre Gimenez Neves, CPF XXX.072.007-XX; Antonio Gustavo Matos do Vale, CPF XXX.370.266-XX; Antonio Pedro da Silva Machado, CPF XXX.664.400-XX; Antônio Mauricio Maurano, CPF XXX.022.878-XX; Beny Parnes, CPF XXX.641.627-XX; Bernardo de Azevedo Silva Rothe, CPF XXX.890.627-XX; Carlos Alberto Araujo Netto, CPF XXX.415.907-XX; Carlos Hamilton Vasconcelos Araújo, CPF XXX.794.793-XX; Carlos Renato Bonetti, CPF XXX.198.248-XX; Christianne Dias Ferreira, CPF XXX.577.951-XX; Cícero Przendsiuk, CPF XXX.435.159-XX; Daniel Sigelmann, CPF XXX.484.577-XX; Edelcio de Oliveira, CPF XXX.874.466-XX; Edmar José Casalatina, CPF XXX.122.018-XX; Edson Pascoal Cardozo, CPF XXX.431.679-XX; Edson Rogério da Costa, CPF XXX.309.260-XX; Eduardo César Pasa, CPF XXX.035.920-XX; Eduardo Refinetti Guardia, CPF XXX.666.638-XX; Eduardo Salloum, CPF XXX.852.568-XX; Fabiano Felix do Nascimento, CPF XXX.817.934-XX; Fabiano Macanhan Fontes, CPF XXX.816.019-XX; Fabricio da Soller, CPF XXX.223.979-XX; Felipe Palmeira Bardella, CPF XXX.806.132-XX; Fernando Florencio Campos, CPF XXX.755.588-XX; Geraldo Afonso Dezena da Silva, CPF XXX.575.068-XX; Giorgio Bampi, CPF XXX.167.759-XX; Gustavo de Souza Fosse, CPF XXX.160.007-XX; Ieda Aparecida de Moura Cagni, CPF XXX.132.251-XX; Joao Pinto Rabelo Junior, CPF XXX.347.521-XX; Jose Eduardo Moreira Bergo, CPF XXX.045.721-XX; Jose Eduardo Pereira Filho, CPF XXX.916.073-XX; José Caetano de Andrade Minchillo, CPF XXX.907.166-XX; José Maurício Pereira Coelho, CPF XXX.535.907-XX; José Ricardo Fagonde Forni, CPF XXX.261.501-XX; Juliana Publio Donato de Oliveira, CPF XXX.071.529-XX; Julio Cezar Alves de Oliveira, CPF XXX.306.857-XX; Júlio César Costa Pinto, CPF XXX.940.641-XX; Leonardo Silva de Loyola Reis, CPF XXX.761.707-XX; Lucineia Possar, CPF XXX.309.199-XX; Luiz Fernando Alves, CPF XXX.260.116-XX; Luiz Serafim Spinola Santos, CPF XXX.068.627-XX; Marcelo Augusto Dutra Labuto, CPF XXX.238.081-XX; Marco Antonio Ascoli Mastroeni, CPF XXX.198.128-XX; Marco Túlio Moraes da Costa, CPF XXX.677.786-XX; Marco Túlio de Oliveira Mendonça, CPF XXX.403.336-XX; Marcos Renato Coltri, CPF XXX.653.918-XX; Marvio Melo Freitas, CPF XXX.983.941-XX; Mauricio Graccho de Severiano Cardoso, CPF XXX.096.737-XX; Márcio Hamilton Ferreira, CPF XXX.923.641-XX; Márcio Luiz Moral, CPF XXX.859.038-XX; Nilson Martiniano Moreira, CPF XXX.491.386-XX; Paulo Roberto Franceschi, CPF XXX.891.289-XX; Paulo Roberto Lopes Ricci, CPF XXX.020.578-XX; Paulo Rogério Caffarelli, CPF XXX.887.279-XX; Raul Francisco Moreira, CPF XXX.374.430-XX; Reinaldo Kazufumi Yokoyama, CPF XXX.390.059-XX; Rogerio Magno Panca, CPF XXX.035.618-XX; Simao Luiz Kovalski, CPF XXX.714.970-XX; Tarcisio Hubner, CPF XXX.600.309-XX; Walter Malieni Júnior, CPF XXX.718.468-XX; Wilsa Figueiredo, CPF XXX.398.546-XX, dando-lhes quitação plena;
9.2. com espeque no art. 250, inciso II, do Regimento Interno do TCU, determinar ao Banco do Brasil que apresente em suas contas relativas ao exercício de 2019, a serem apresentadas em 2020, os esclarecimentos referentes à suposta ilegalidade da contratação da empresa TBForte Segurança e Transporte de Valores Ltda. (TBForte) pelo BB, no tocante às Leis 8.666/1993 e 13.303/2016, bem como quanto à exequibilidade dos preços praticados por aquela empresa na participação dos certames do BB, o que refletiria nos reiterados prejuízos apresentados pela TBForte;
9.3. informar aos interessados que o presente Acórdão pode ser acessado por meio do endereço eletrônico www.tcu.gov.br/acordaos

Prestação de contas, exercício de 2017.

Banco do Brasil S.A..

3. Interessados/Responsáveis:
3.1. Responsáveis: Adriano Meira Ricci (XXX.550.741-XX); Alberto Monteiro de Queiroz Netto (XXX.603.807-XX); Aldo Cesar Martins Braido (XXX.456.448-XX); Alexandre Alves de Souza (XXX.093.057-XX); Alexandre Gimenez Neves (XXX.072.007-XX); Antonio Gustavo Matos do Vale (XXX.370.266-XX); Antonio Pedro da Silva Machado (XXX.664.400-XX); Antônio Mauricio Maurano (XXX.022.878-XX); Beny Parnes (XXX.641.627-XX); Bernardo de Azevedo Silva Rothe (XXX.890.627-XX); Carlos Alberto Araujo Netto (XXX.415.907-XX); Carlos Hamilton Vasconcelos Araújo (XXX.794.793-XX); Carlos Renato Bonetti (XXX.198.248-XX); Christianne Dias Ferreira (XXX.577.951-XX); Cícero Przendsiuk (XXX.435.159-XX); Daniel Sigelmann (XXX.484.577-XX); Edelcio de Oliveira (XXX.874.466-XX); Edmar José Casalatina (XXX.122.018-XX); Edson Pascoal Cardozo (XXX.431.679-XX); Edson Rogério da Costa (XXX.309.260-XX); Eduardo César Pasa (XXX.035.920-XX); Eduardo Refinetti Guardia (XXX.666.638-XX); Eduardo Salloum (XXX.852.568-XX); Fabiano Felix do Nascimento (XXX.817.934-XX); Fabiano Macanhan Fontes (XXX.816.019-XX); Fabricio da Soller (XXX.223.979-XX); Felipe Palmeira Bardella (XXX.806.132-XX); Fernando Florencio Campos (XXX.755.588-XX); Geraldo Afonso Dezena da Silva (XXX.575.068-XX); Giorgio Bampi (XXX.167.759-XX); Gustavo de Souza Fosse (XXX.160.007-XX); Ieda Aparecida de Moura Cagni (XXX.132.251-XX); Joao Pinto Rabelo Junior (XXX.347.521-XX); Jose Eduardo Moreira Bergo (XXX.045.721-XX); Jose Eduardo Pereira Filho (XXX.916.073-XX); José Caetano de Andrade Minchillo (XXX.907.166-XX); José Maurício Pereira Coelho (XXX.535.907-XX); José Ricardo Fagonde Forni (XXX.261.501-XX); Juliana Publio Donato de Oliveira (XXX.071.529-XX); Julio Cezar Alves de Oliveira (XXX.306.857-XX); Júlio César Costa Pinto (XXX.940.641-XX); Leonardo Silva de Loyola Reis (XXX.761.707-XX); Lucineia Possar (XXX.309.199-XX); Luiz Fernando Alves (XXX.260.116-XX); Luiz Serafim Spinola Santos (XXX.068.627-XX); Marcelo Augusto Dutra Labuto (XXX.238.081-XX); Marco Antonio Ascoli Mastroeni (XXX.198.128-XX); Marco Túlio Moraes da Costa (XXX.677.786-XX); Marco Túlio de Oliveira Mendonça (XXX.403.336-XX); Marcos Renato Coltri (XXX.653.918-XX); Marvio Melo Freitas (XXX.983.941-XX); Mauricio Graccho de Severiano Cardoso (XXX.096.737-XX); Márcio Hamilton Ferreira (XXX.923.641-XX); Márcio Luiz Moral (XXX.859.038-XX); Nilson Martiniano Moreira (XXX.491.386-XX); Paulo Roberto Franceschi (XXX.891.289-XX); Paulo Roberto Lopes Ricci (XXX.020.578-XX); Paulo Rogério Caffarelli (XXX.887.279-XX); Raul Francisco Moreira (XXX.374.430-XX); Reinaldo Kazufumi Yokoyama (XXX.390.059-XX); Rogerio Magno Panca (XXX.035.618-XX); Simão Luiz Kovalski (XXX.714.970-XX); Tarcisio Hubner (XXX.600.309-XX); Walter Malieni Júnior (XXX.718.468-XX); Wilsa Figueiredo (XXX.398.546-XX).

13.1. Ministros presentes: José Mucio Monteiro (Presidente), Walton Alencar Rodrigues, Augusto Nardes e Raimundo Carreiro (Relator).
13.2. Ministros-Substitutos convocados: Augusto Sherman Cavalcanti e Marcos Bemquerer Costa.
13.3. Ministro-Substituto presente: André Luís de Carvalho.

RAIMUNDO CARREIRO

Transcrevo a seguir, nos termos do art. 1º, § 3º, inciso I, da Lei nº 8.443/92, a instrução lavrada no âmbito da Secretaria de Controle Externo do Sistema Financeiro Nacional e dos Fundos de Pensão (peça 27) , cujas conclusões contaram com a anuência do corpo diretivo daquela unidade técnica (peças 28 e 29) , bem como do MP/TCU, representado pelo Subprocurador-Geral Paulo Soares Bugarin (peça 30) .
"INTRODUÇÃO
1.	Cuidam os autos de processo de contas anuais do Banco do Brasil S.A. (BB) referente ao exercício de 2017. 
HISTÓRICO
2.	Em instrução preliminar (peça 16) , foram analisados os mais diversos aspectos concernentes ao exame e julgamento de contas, entre eles: a avaliação da conformidade das peças que compõem o processo; rol de responsáveis; processos conexos; análise contábil e financeira das subsidiárias do BB; e a avaliação da estrutura de governança e de controle internos.
3.	Todavia, os dois últimos tópicos abordados (análise contábil e financeira e estrutura de governança) requereram um aprofundamento dessas questões, razão pela qual foi proposta diligência ao banco para aclarar os referidos temas.
4.	Em resposta à citada diligência, foram acostados aos autos as explicações/documentos constantes das peças 21-25.
EXAME TÉCNICO
5.	Consoante descrito no histórico acima, das análises já empreendidas na instrução anterior (peça 16) , a análise contábil e financeira das subsidiárias do BB, além do aprimoramento da governança da instituição em face de recomendações exaradas pela CGU, ainda permanecem sem posição definitiva, carecendo do exame sobre as respostas dos referidos temas solicitados em sede de diligência.
6.	Sendo assim, a presente instrução se propugna a analisar as respostas do BB sobre essas questões cuja documentação está acostada nas peças 21-25.
7.	Para o feito e por razões de pertinência temática, a presente instrução será composta pelo capítulo que versa sobre as subsidiárias e outro sobre a governança do BB.
I - Dos resultados das subsidiárias do Banco do Brasil
I.1 Contexto
8.	Em análise do desempenho financeiro das subsidiárias do banco (peça 16, p. 4-6) , verificou-se resultados negativos em 4 de suas subsidiárias do BB, quais sejam: Aktiengesellschaft (BBAG) , BB USA Holding Company Inc. (BBUSAHolding) , Besc Distribuidora de Títulos e Valores Mobiliários S.A. (Bescval) e BBTur Viagens e Turismo Ltda. (BBTur) .
9.	Dessa forma, foram solicitadas explicações sobre esses resultados negativos, em especial quanto aos seguintes aspectos: causa desses déficits, como essas situações foram retratadas em seus respectivos balanços e quais as medidas eventualmente adotadas visando reverter esse quadro.
10.	A seguir, serão condensadas as respostas por subsidiária e ao fim, será analisada a pertinência e a suficiência dessas explicações com ênfase na possibilidade de tais instituições causarem ou perpetuarem prejuízos possivelmente relevantes ao seu controlador, no caso, o Banco do Brasil.
I.2 Aktiengesellschaft (BB AG) 
I.2.1 Causa dos resultados negativos (peça 21, p. 1) 
11.	Segundo a instituição, foram as seguintes causas para o desempenho da subsidiária:
	a) baixo crescimento da economia europeia e incertezas quanto a saída do Reino Unido da União Europeia refletiu em muitas empresas que apresentaram dificuldades financeiras;
	b) operações em atraso de clientes específicos da Espanha e Itália;
	c) maior acompanhamento dos bancos de menor porte em virtude da migração dos bancos sistemicamente relevantes para a supervisão do Banco Central Europeu;
	d) o regulador austríaco determinou a revisão da metodologia para cálculo de risco de crédito e Provisão para Créditos de Liquidação Duvidosa (PCLD) .
12.	Logo, a instituição apresentou uma elevação de seus custos principalmente devido ao maior provisionamento, em especial, a PCLD.
I.2.2 Notas explicativas em suas demonstrações contábeis (peça 21, p. 2) 
13. 	O banco se limitou a responder que essas informações constam da nota explicativa 14 (investimentos) , demonstrações contábeis do BB Múltiplo e BB Consolidado.
I.2.3 Medida adotadas (peça 21, p. 2-3) 
14.	Com vistas a atender as orientações do Conselho de Supervisão do BB AG (equivalente ao Conselho de Administração) , foram adotadas as seguintes medidas de melhoria da eficiência operacional e gestão de riscos:
	a) diversificação e desconcentração da carteira de crédito;
	b) ajustes operacionais para concessão de crédito;
	c) revisão de alçadas, políticas e processo de aprovação de operações de crédito;
	d) revisão de apetite e tolerância a riscos;
	e) revisão do planejamento estratégico com aprovação de cenário conservador;
	f) projeto específico para redução do percentual de operações inadimplidas.

I.3 BB USA Holding Company (BB USA Holding) 
I.3.1 Causa dos resultados negativos (peça 21, p. 3) 
15.	Segundo o banco, a BB USA Holding detinha 100% das ações da BB Money Transfer (BBMT) que teve suas atividades descontinuadas em 2014. 
16.	Suas atividades, como não possui receitas, se concentram nos procedimentos para encerramento da BBMT, os quais envolvem gastos, e custos relacionados à manutenção da companhia.
I.3.2 Notas explicativas em suas demonstrações contábeis (peça 21, p. 3) 
17. 	O banco se limitou a responder que essas informações constam da nota explicativa 14 (investimentos) , demonstrações contábeis do BB Múltiplo e BB Consolidado.
I.3.3 Medida adotadas (peça 21, p. 3) 
18.	Com a finalização dos procedimentos de encerramento da BBMT nas jurisdições americanas, não estão previstos novos gastos.
I.4 BBTur Viagens e Turismo Ltda. (BBTur) 
I.4.1 Causa dos resultados negativos (peça 21, p. 4) 
19.	Ao longo de 2016 e 2017, observou-se uma queda no volume de negócios na BBTur ao perder 3 de seus 5 maiores clientes, o que impactou consideravelmente suas receitas, as quais ficaram concentradas nos contratos com o BB, seu maior cliente. Consequentemente ocorreu um descasamento dentre suas receitas e despesas. 
I.4.2 Notas explicativas em suas demonstrações contábeis (peça 21, p. 4) 
20.	Não foi realizado registro de fato relevante em nota explicativa acerca do tema, porquanto, segundo entendimento da administração da companhia, à época, não impactavam a premissa de continuidade operacional das atividades da empresa.
21.	Todavia, o Relatório da Administração discorreu sobre o resultado negativo da empresa que, segundo Parecer de Orientação CVM 15, é peça integrante das demonstrações contábeis.
I.4.3 Medida adotadas (peça 21, p. 4-5) 
22.	Estudos técnicos internos detectaram entraves que permitisse realinhar a participação societária na BBTur à estratégia corporativa do BB, entre os quais: desequilíbrio estrutural da empresa, cenário de redução com despesas com viagens corporativas por parte do BB e a necessidade de novos investimentos.
23.	Dessa forma, conforme já informado ao TCU (peça 26) , decidiu-se pelo encerramento das operações da companhia, optando-se pela liquidação da empresa já que sua alienação apresentava limitações em termos de atratividade: alta dependência do BB e atividade operacional da empresa não gerar caixa suficiente para suportar suas operações.
I.5 Besc Distribuidora de Títulos e Valores Mobiliários S.A. (Bescval) 
I.5.1 Causa dos resultados negativos (peça 22, p. 1) 
24.	 Desde a incorporação do Banco do Estado de Santa Catarina S.A. (Besc) pelo BB, suas atividades operacionais ficaram restritas à gestão dos recursos próprios, pagamento de despesas, não possuindo qualquer caráter comercial.
25.	Desse modo, as principais causas desses resultados foram: sua condição (sem operações comerciais) ; queda na taxa Selic, sua única fonte de renda; e aumento do ressarcimento de despesas e rateio de custos ao BB.
I.5.2 Notas explicativas em suas demonstrações contábeis (peça 22, p. 1-2) 
26.	Não foi realizado registro de fato relevante em nota explicativa acerca do tema, porquanto, segundo entendimento da administração da companhia, à época, não impactavam a premissa de continuidade operacional das atividades da empresa.
27.	Todavia, o Relatório da Administração discorreu sobre o resultado negativo da empresa que, segundo Parecer de Orientação CVM 15, é peça integrante das demonstrações contábeis.
I.5.3 Medida adotadas (peça 22, p. 2) 
28.	O Conselho de Administração do BB aprovou, em 7/5/2019, estudo estratégico para o Banco do Brasil incorporar a Bescval.
29. 	Até que a incorporação ocorra, manter-se-á a estratégia de alienação de imóveis de não uso da companhia (14 salas comerciais localizadas no centro de Florianópolis) .
I.6 Análise
30.	Primeiramente, há que se destacar que a análise das informações sobre as companhias acima, por apresentarem situações operacionais similares, muitas vezes com respostas aproximadas umas das outras, pode ser feita em conjunto.
31.	Para o feito, o presente exame avaliará as informações sobre o prisma da conformidade e do desempenho.
32.	 No que toca a conformidade, em especial quanto as causas desses déficits, as explicações estão dentro da razoabilidade, todavia, para validá-las, seria necessário reunir toda a documentação concernente à origem desses resultados negativos.
33.	Contudo, tal procedimento irremediavelmente esbarraria no princípio da anualidade que exige que os julgamentos de prestações de contas ordinárias sejam feitos exclusivamente à luz dos atos praticados no exercício que está sendo analisado, ou seja, somente os atos de 2017.
34.	Além disso, em virtude da baixa materialidade dos recursos das companhias aqui avaliadas (3,77 % em relação às participações em coligadas e controladas do BB, peça 16, p. 4-5 e peça 1, p. 343) , reputa-se, por ora, não se mostrar premente e oportuna uma atuação mais incisiva desta Corte.
35.	Com relação as notas explicativas que demonstrem a situação dessas subsidiárias, a intangibilidade das respostas somente evidencia a ausência dessas informações nas demonstrações contábeis do banco quando, em pesquisa aos balanços de 2017, se verifica somente uma referência a essas empresas (peça 1, p. 352) , apenas para detalhar suas respectivas áreas de atuação e o percentual dessas participações.
36.	Entretanto, tal postura se justificaria em virtude, da já mencionada, baixa representatividade dos valores dessas empresas em relação aos investimentos do BB, de acordo com o art. 176, §5º, IV, alínea b, da Lei 6.404/1976, a seguir transcrita. 
	§ 5º As notas explicativas devem:
	IV - indicar:
	b) os investimentos em outras sociedades, quando relevantes (valor contábil superior a 10% do valor do patrimônio líquido da companhia) 
37.	Quanto à avaliação de desempenho dessas empresas, não há como contestar, qualquer que seja o parâmetro, que são contraproducentes e, por isso, são passíveis de incorrer em risco, ainda que reduzido, ao BB.
38.	Apesar disso, a informação de que 3 delas (BB USA Holding, BBTur e Bescval) estão em processo de encerramento mitiga de forma consistente (definitiva, quando finalizarem os procedimentos) os riscos que essas subsidiárias poderiam causar ao BB.
39.	No caso da BB AG, para uma avaliação mais criteriosa das medidas tomadas para reverter os resultados negativos da empresa, seria necessário, além da documentação suporte dessas iniciativas, criar um parâmetro, utilizando como referencial as melhores práticas do mercado, para verificar a consistência desse plano de ação.
40.	No entanto, empreender essas ações de controle estaria prejudicada diante do limitador do ano de exercício da gestão inerente à análise das prestações de contas.
41.	Diante do exposto e considerando, principalmente, que a maioria das subsidiárias aqui tratadas estão, pelo menos, com algum indicativo para um processo de encerramento de suas atividades, não será proposta qualquer ação de controle por parte desta Corte com objetivo de fiscalizar tais empresas.
II - Da governança do Banco do Brasil
42.		O capítulo refere-se a respostas do BB sobre o atendimento das recomendações em sede das constatações apontadas pelo Controle Interno nos itens 1.1.1.1 a 1.1.1.3 (peça 9, p. 22-40) , tratam, respectivamente, de necessidade de adequação da divulgação da remuneração dos administradores ao art. 19 do Decreto 8.945/2016; oportunidade de melhorar estruturação das avaliações de administradores pelo comitê de elegibilidade; e inexistência de política consolidada de remuneração dos administradores.
43.	Essas recomendações emanadas pela CGU serão transcritas a seguir, logo após, será condensada as respostas do banco respectivamente a cada um dos itens.
II.1 - Constatação 1.1.1.1
Adequar a divulgação da remuneração dos administradores ao art. 19 do Decreto nº 8.945/16 e, nos casos excepcionais, publicar justificativa que tecnicamente exponha os riscos estratégicos envolvidos na publicação das remunerações individualizadas dos administradores (peça 9, p. 27) ;
44.	Com relação ao item, segundo o BB, consoante reposta referenciada à peça 24, p. 1, foi aprimorada a disposição das informações contidas no Formulário de Referência, no sentido de detalhar os motivos para a não divulgação individualizada da remuneração, em virtude dessa informação estar sujeita ao sigilo empresarial. 
II.2 - Constatação 1.1.1.2
Ajustar o processo de avaliação conduzido pelo Comitê de Remuneração e Elegibilidade, em norma interna, de forma a incorporar, além das comprovações documentais já exigidas, análise sobre (i) em qual alínea do inciso I do art. 17 da Lei se enquadra a experiência do indicado, considerando o porte e o objeto social das empresas onde se adquiriu experiência, conforme requerido pela Lei; e (ii) exigência de declaração do avaliado quanto à sua aderência à vedação contida no art. 20 da Lei, emitindo, por fim, documento que formalize a opinião do comitê quanto aos avaliados (peça 9, p. 35) ;
45.	Sobre essa constatação, o banco informa (peça 25, p. 1) que essa recomendação foi implementada, por intermédio da Política de Indicação e Sucessão, aprovada pelo Conselho de Administração em 19/11/2018, de modo a incluir nas Fichas de Cadastro campos que descrevam e qualifiquem as experiências profissionais dos candidatos, bem como acréscimo de item para que o candidato enumere suas participações remuneradas em conselhos de outras empresas públicas, sociedades de economia mista ou suas subsidiárias. 
46.	A referida Política de Indicação e Sucessão está disponível no site do BB (Relação com Investidores) .
II.3 - Constatação 1.1.1.3
Elaborar política consolidada de remuneração dos administradores (peça 9, p. 40) .
47.	Quanto a essa constatação, a instituição informa em peça 24, p. 2 que foi estabelecida política específica de remuneração de administradores, divulgada publicamente no site do banco, aguardando a certificação pela CGU. 
II.4 - Análise
48.	As respostas do BB indicam que as recomendações emanadas pela CGU, ou foram atendidas, ou estão em fase de atendimento pelo banco, não necessitando, dessa forma, de qualquer intervenção por parte desta Corte já que, ao que indicam as explicações, existe um acompanhamento dessas questões pelo Controle Interno.
III - Do julgamento das contas
49.	Considerando que as análises empreendidas no âmbito dos temas aqui tratadas (resultados das subsidiárias e governança do BB) não sinalizaram, em seus aspectos macro de avaliação, a ocorrência de impropriedade/irregularidade que maculassem o julgamento dessas contas, conclusão análoga a do Controle Interno (Certificado de Auditoria, peça 10) , propõe-se, por conseguinte, o encaminhamento das contas dos integrantes do Rol de Responsáveis pela regularidade. 
CONCLUSÃO
50.	Considerando a análise realizada e a opinião da CGU, propõe-se julgar regulares as contas dos administradores constantes do Rol de Responsáveis (peça 2) , dando-lhes quitação plena, nos termos dos artigos 16, inciso I, e 17 da Lei 8.443/1992, c/c o artigo 207 do Regimento Interno do TCU, uma vez que suas contas lograram demonstrar a exatidão dos demonstrativos contábeis, a legalidade, a legitimidade, a economicidade, a eficácia, a eficiência e a efetividade de suas gestões.
PROPOSTA DE ENCAMINHAMENTO
51.	Diante do exposto, submetem-se os autos à consideração superior, propondo:
	a) com fundamento nos arts. 1º, inciso I, 16, inciso I, 17 e 23, inciso I, da Lei 8.443/1992 c/c os arts. 1º, inciso I, 207 e 214, inciso I, do Regimento Interno, que sejam julgadas regulares as contas dos Srs. Adriano Meira Ricci, CPF XXX.550.741-XX; Alberto Monteiro de Queiroz Netto, CPF XXX.603.807-XX; Aldo Cesar Martins Braido, CPF XXX.456.448-XX; Alexandre Alves de Souza, CPF XXX.093.057-XX; Alexandre Gimenez Neves, CPF XXX.072.007-XX; Antonio Gustavo Matos do Vale, CPF XXX.370.266-XX; Antonio Pedro da Silva Machado, CPF XXX.664.400-XX; Antônio Mauricio Maurano, CPF XXX.022.878-XX; Beny Parnes, CPF XXX.641.627-XX; Bernardo de Azevedo Silva Rothe, CPF XXX.890.627-XX; Carlos Alberto Araujo Netto, CPF XXX.415.907-XX; Carlos Hamilton Vasconcelos Araújo, CPF XXX.794.793-XX; Carlos Renato Bonetti, CPF XXX.198.248-XX; Christianne Dias Ferreira, CPF XXX.577.951-XX; Cícero Przendsiuk, CPF XXX.435.159-XX; Daniel Sigelmann, CPF XXX.484.577-XX; Edelcio de Oliveira, CPF XXX.874.466-XX; Edmar José Casalatina, CPF XXX.122.018-XX; Edson Pascoal Cardozo, CPF XXX.431.679-XX; Edson Rogério da Costa, CPF XXX.309.260-XX; Eduardo César Pasa, CPF XXX.035.920-XX; Eduardo Refinetti Guardia, CPF XXX.666.638-XX; Eduardo Salloum, CPF XXX.852.568-XX; Fabiano Felix do Nascimento, CPF XXX.817.934-XX; Fabiano Macanhan Fontes, CPF XXX.816.019-XX; Fabricio da Soller, CPF XXX.223.979-XX; Felipe Palmeira Bardella, CPF XXX.806.132-XX; Fernando Florencio Campos, CPF XXX.755.588-XX; Geraldo Afonso Dezena da Silva, CPF XXX.575.068-XX; Giorgio Bampi, CPF XXX.167.759-XX; Gustavo de Souza Fosse, CPF XXX.160.007-XX; Ieda Aparecida de Moura Cagni, CPF XXX.132.251-XX; Joao Pinto Rabelo Junior, CPF XXX.347.521-XX; Jose Eduardo Moreira Bergo, CPF XXX.045.721-XX; Jose Eduardo Pereira Filho, CPF XXX.916.073-XX; José Caetano de Andrade Minchillo, CPF XXX.907.166-XX; José Maurício Pereira Coelho, CPF XXX.535.907-XX; José Ricardo Fagonde Forni, CPF XXX.261.501-XX; Juliana Publio Donato de Oliveira, CPF XXX.071.529-XX; Julio Cezar Alves de Oliveira, CPF XXX.306.857-XX; Júlio César Costa Pinto, CPF XXX.940.641-XX; Leonardo Silva de Loyola Reis, CPF XXX.761.707-XX; Lucineia Possar, CPF XXX.309.199-XX; Luiz Fernando Alves, CPF XXX.260.116-XX; Luiz Serafim Spinola Santos, CPF XXX.068.627-XX; Marcelo Augusto Dutra Labuto, CPF XXX.238.081-XX; Marco Antonio Ascoli Mastroeni, CPF XXX.198.128-XX; Marco Túlio Moraes da Costa, CPF XXX.677.786-XX; Marco Túlio de Oliveira Mendonça, CPF XXX.403.336-XX; Marcos Renato Coltri, CPF XXX.653.918-XX; Marvio Melo Freitas, CPF XXX.983.941-XX; Mauricio Graccho de Severiano Cardoso, CPF XXX.096.737-XX; Márcio Hamilton Ferreira, CPF XXX.923.641-XX; Márcio Luiz Moral, CPF XXX.859.038-XX; Nilson Martiniano Moreira, CPF XXX.491.386-XX; Paulo Roberto Franceschi, CPF XXX.891.289-XX; Paulo Roberto Lopes Ricci, CPF XXX.020.578-XX; Paulo Rogério Caffarelli, CPF XXX.887.279-XX; Raul Francisco Moreira, CPF XXX.374.430-XX; Reinaldo Kazufumi Yokoyama, CPF XXX.390.059-XX; Rogerio Magno Panca, CPF XXX.035.618-XX; Simao Luiz Kovalski, CPF XXX.714.970-XX; Tarcisio Hubner, CPF XXX.600.309-XX; Walter Malieni Júnior, CPF XXX.718.468-XX; Wilsa Figueiredo, CPF XXX.398.546-XX, dando-lhes quitação plena;
	b) dar ciência do acórdão que vier a ser proferido, assim como do relatório e do voto que o fundamentarem, ao Banco do Brasil."
	
PARECER DO MINISTÉRIO PÚBLICO JUNTO AO TCU
2.	O Ministério Público junto ao Tribunal, representado pelo Subprocurador-Geral Paulo Soares Bugarin, manifestou concordância com a proposta da unidade técnica, conforme o Parecer à peça 30, a seguir transcrito.
	"Trata-se das contas anuais do Banco do Brasil S.A. (BB) , referentes ao exercício de 2017. 
2.	Ante os elementos constantes nos autos e considerando adequada a análise efetuada pela unidade técnica, este representante do Ministério Público de Contas manifesta-se de acordo com a proposta formulada à peça 27, no sentido de julgar regulares as contas dos responsáveis, dando-lhes quitação plena, nos termos dos arts. 1º, I, 16, I, e 17 da Lei nº 8.443/92."

não há

Subprocurador-Geral Paulo Soares Bugarin.

PRESTAÇÃO DE CONTAS ANUAIS. CONTAS REGULARES. QUITAÇÃO PLENA. CIÊNCIA AOS INTERESSADOS.

PRESTAÇÃO DE CONTAS (PC)

Secretaria de Controle Externo do Sistema Financeiro Nacional e dos Fundos de Pensão (SecexFinan).

Inicialmente, registro que atuo nos presentes autos por força do art. 152 do Regimento Interno do Tribunal.
2.	Trata-se do processo de contas anuais do Banco do Brasil S.A. (BB) referente ao exercício de 2017.
3.	O Controle Interno (Certificado de Auditoria, peça 10) , propõe o julgamento das contas dos integrantes do Rol de Responsáveis pela regularidade.
4.	Considerando que as análises empreendidas pela Secretaria de Controle Externo do Sistema Financeiro Nacional e dos Fundos de Pensão não identificaram, em seus aspectos macro de avaliação, a ocorrência de impropriedades ou irregularidades que pudessem macular o julgamento dessas contas, a proposta de encaminhamento também é no sentido do julgamento pela regularidade das contas dos integrantes do Rol de Responsáveis.
5.	O Ministério Público junto ao Tribunal, representado pelo Subprocurador-Geral Paulo Soares Bugarin, manifestou concordância com a proposta da unidade técnica, conforme o Parecer à peça 30.
6.	Diante das análises constantes dos autos, acolho a proposta uníssona da Secretaria de Controle Externo do Sistema Financeiro Nacional e dos Fundos de Pensão, ratificada pelo MP/TCU, para julgar as presentes contas regulares, dando-se quitação plena aos responsáveis.
7.	Importa registrar que o TC Processo 005.343/2018-6 trata de Denúncia com pedido de concessão de medida cautelar, inaudita altera pars, quanto a possíveis irregularidades na participação da empresa TBForte Segurança e Transporte de Valores Ltda. em licitações promovidas pelo Banco do Brasil (BB) e pela Caixa Econômica Federal (Caixa) pertinentes à prestação de serviços de vigilância e transporte de valores.
8.	Naqueles autos a denunciante alegou que, nas contratações referentes à prestação de serviços de vigilância e transporte de valores, a TBForte estaria sendo beneficiada em detrimento de suas concorrentes, o que estaria em desacordo com o art. 9° da Lei 8.666/1993 e com os princípios da isonomia e da moralidade. Ademais, a existência de vínculo societário indireto entre a TBForte, o BB e a Caixa também afrontaria o art. 9º, inciso II c/c §3°, da Lei 8.666/1993.
9.	Diante desse cenário, julgo oportuno determinar ao Banco do Brasil que apresente em suas contas relativas ao exercício de 2019, a serem apresentadas em 2020, os esclarecimentos referentes à suposta ilegalidade da contratação da empresa TBForte Segurança e Transporte de Valores Ltda. (TBForte) pelo BB, no tocante às Leis 8.666/1993 e 13.303/2016, bem como quanto à exequibilidade dos preços praticados por aquela empresa na participação dos certames do Banco, o que refletiria nos reiterados prejuízos apresentados pela TBForte.
10.	Ante o exposto, voto por que o Tribunal adote a minuta de acórdão que ora submeto à apreciação deste Colegiado.
TCU, Sala das Sessões Ministro Luciano Brandão Alves de Souza, em 11 de dezembro de 2019.
RAIMUNDO CARREIRO 
Relator